---
title: "Plano Mais Brasil:"
subtitle: "PEC DDD (desvincular, desindexar e desobrigar)"
output:
  html_document:
    code_folding: hide
---
***   

### Fonte de recursos:
#### A chave para entender a desvinculação do orçamento federal

No dia 05/11/2019 o governo federal anunciou medidas econômicas para equilibrar as contas públicas.

Uma das medidas pretende desvincular recursos orçamentários. Mas o que é a desvinculação do orçamento?

Desvincular o orçamento é conceder maior liberdade (e responsabilidade) para o gestor alocar os recursos.



***

#### Para programadores e curiosos

Coletei os dados no portal Siga Brasil do Senado Federal [https://www12.senado.leg.br/orcamento/sigabrasil] e depois preparei o código para gerar os gráficos.

Disponibilizei o código e arquivos no GitHub: https://github.com/andreferraribr/fonte



```{r setup, include=FALSE}
knitr::opts_chunk$set(echo = TRUE)
options(scipen=999)
options(digits = 2)
```


```{r, message=FALSE}
library(dplyr)
library(readxl)
library(ggplot2)
library(stringr)
library(plotly)
library(broman)
```

***   


#### Preparar os dados

A partir do Siga Brasil baixamos as planilhas:

1) "nat_rec", com detalhes sobre os valores arrecadados.   
2) "outflux", com detalhes sobre os pagamentos totais (pagamentos da LOA + pagamentos de restos a pagar).

Vídeo sobre LOA e restos a pagar [https://www.youtube.com/watch?v=ZcqgaEjJ7Aw]

```{r}

# preparar a tabela com dados sobre valores arrecadados (entrada de caixa)
nat_rec <- read_excel("nat_rec.xlsx")

## renomear as colunas para facilitar leitura
colnames(nat_rec)<- c("cat","cat_cod","origem","origem_cod","origem_name_cod","especie","especie_name_cod","especie_cod", "nat_name_cod", "nat_cod", "nat","fonte","fonte_cod", "fonte_name_cod","ind_pri_cod","ind_pri","ano","esfera_in_cod", "esfera_in_name_code","esfera_in","influx_reais","influx_ipca","influx_pib")

# eliminar arrecadação com valor nulo
nat_rec <- nat_rec%>%
  filter(influx_reais > 0)


# preparar a tabela com dados sobre pagamentos (saída de caixa)
outflux <- read_excel("out.xlsx")

# renomear as colunas para facilitar leitura

colnames(outflux)<-c("ano","cat_cod","cat","gnd_cod","gnd","elemento_cod","elemento","esfera_out_cod","esfera_out","fonte_cod","fonte","res_primario_cod","res_primario","outflux_reais","outflux_ipca", "outflux_pib")


# eliminar pagamentos com valor nulo
outflux <- outflux%>%
  filter(outflux_reais > 0)

```

***   


### Arrecadação por fonte
##### DRU x Orçamento da Seguridade Social

Em azul temos a faixa da discórdia: a desvinculação da arrecadação de contribuições sociais.

Parte da arrecadação das contribuições sociais é desvinculada via Desvinculação de Receitas da União (DRU).

Devido à DRU, a seguridade social perde a garantia de ter R$ 120 bilhões gastos exclusivamente em despesas da seguridade social. O governo redireciona os R$ 120 bi para a fonte recursos ordinários e agora o governo pode utilizar esses recursos para pagar qualquer tipo de despesa, inclusive despesas da seguridade social.

Ao desvincular o orçamento, o governo ganha flexibilidade para alocar os recursos.

Para melhorar a visualização, agrupamos sob a rubrica "demais" tanto as espécies quanto as fontes com valores individuais inferiores a R$ 20 bilhões.


Vídeo sobre a DRU [https://www.youtube.com/watch?v=nb9LkOjUZyg]

```{r, Desvinculação de Recursos da União (R$ Bi), fig.width = 12,  fig.height= 9}

# Governo Federal 2018: Desvinculação de Recursos da União (R$ Bi)

influx_s<- nat_rec%>%
  # filtra pelo ano de 2018 e valore maiores que R$ 0
  filter(ano == 2018,influx_reais>0 )%>%
# utilizar group_by para incluir as variáveis specie_name_cod, fonte_name_cod, esfera_in no gráfico sankey
    group_by( especie_name_cod, fonte_name_cod, esfera_in)%>%
 # transformar em bilhões de reais
   summarise(total = sum(influx_reais/1000000000))%>%
  arrange(desc(total ))
  # cria variávies para identificar espécies e fontes menores que determinado valor (R$ 20 bi) e reclassificá-las como "demais"
influx_s<- influx_s%>%
    mutate(fonte_demais = ifelse(total > 20, fonte_name_cod, "demais fontes") )%>%
  mutate(especie_demais = ifelse(total > 20, especie_name_cod, "demais espécies") )%>%
  group_by( especie_demais, fonte_demais, esfera_in)%>%
  summarise(value = sum(total))

# arredondar valor para melhorar visualização da tabela
influx_s$value<-as.numeric(myround(influx_s$value, 1))
names<- vector()
nodes<- vector()

# loop para extrair nomes dos nodes a partir da df influx_s
for(i in 1:ncol(influx_s)-1)
{
for(j in 1:NROW(influx_s[,i]))
{
names <- c(names,influx_s[j,i]) ;
}
}

# obeter apenas os nomes únicos.
name<- unique(as.character(names))

# criar nodes
nodes<- data.frame(cbind(node = c((0:(length(name)-1))), name))

nodes$node <- as.numeric(as.character(nodes$node))

## criar links
links <- influx_s%>%
  group_by_at(1:2)%>%
  summarise(value = sum(value))
colnames(links)<-c("source","target","value")
##
links<-as.data.frame(links)

## criar links adcionais caso a df influx_s tenha mais de duas variáveis
for(i in 1:(ncol(influx_s)-3))
{
loop_link <- influx_s%>%
  group_by_at((1+i):(2+i))%>%
  summarise(teste = sum(value))
loop_link<-as.data.frame(loop_link)
colnames(loop_link)<-c("source","target","value")
# juntar os links
links<-rbind(links,loop_link)
}

# mesclar nodes aos valores
links <- merge(links, nodes, by.x = "target", by.y = "name")
links <- merge(links, nodes, by.x = "source", by.y = "name")

## remover duplicados 
links <- distinct(links, target,source, .keep_all= TRUE)

# preparar os dados finais para o sankey
links_final <- links[ , c("node.y", "node.x", "value")]
colnames(links_final) <- c("source", "target", "value")


p <- plot_ly(
    type = "sankey",
    width = 800, height = 800,
    orientation = "h",
    node = list(
      label = nodes$name,
      # quantidade de cores == lenght nodes
      color = c("lightgray","blue", rep("lightgray",6), "red", rep("lightgray",13),"red", "blue"),
      pad = 15,
      thickness = 20,
      line = list(
        color = "black",
        width = 0.5
      )
    ),

    link = list(
      source = links_final$source,
      target = links_final$target,
      value =  links_final$value,
      # quantidade de cores == lenght links
      color = c("red" ,rep("lightgray",4),"blue", rep("lightgray",24))
    )
  ) %>% 
  layout( title = "Governo Federal 2018: Desvinculação de Recursos da União (R$ Bi)",
          font = list(size = 10
                      )
)



# Create a shareable link to your chart
chart_link = api_create(p, filename="DRU")
chart_link
# exibir gráfico e tabela

p
```

***   


### Classificação por fonte/destinação de recurso

A seguir, texto extraído de documento pulicado no site do Tesouro Nacional:

A classificação orçamentária por fontes/destinações de recursos tem como objetivo identificar
as fontes de financiamento dos gastos públicos. As fontes/destinações de recursos reúnem
recursos oriundos de determinadas Naturezas de Receita, conforme regras previamente
estabelecidas. Por meio do orçamento público, essas fontes/destinações são associadas a
determinadas despesas de forma a evidenciar os meios para atingir os objetivos públicos.   

Como mecanismo integrador entre a receita e a despesa, o código de fonte/destinação de
recursos exerce um duplo papel no processo orçamentário. Para a receita orçamentária, esse
código tem a finalidade de indicar a destinação de recursos para a realização de determinadas
despesas orçamentárias. Para a despesa orçamentária, identifica a origem dos recursos que
estão sendo utilizados.

[http://www.tesouro.fazenda.gov.br/documents/10180/676688/Item+11+-+Classifica%C3%A7%C3%A3o+por+Fonte-Destina%C3%A7%C3%A3o+de+Recursos.pdf/988a562d-cd16-4b00-ad16-90d8b7f6bb8d]

***   


### Despesa por fonte


O gráfico abaixo traz todos os pagamentos efetuados em 2018 (LOA + restos a pagar).

A informação é detalhada por esfera, indicador de resultado primário, fonte e elemento da despesa.

Destacamos, em vermelho, os recursos ordinários.   

Apliquei um filtro para criar a rubrica "demais". Agrupei sob a rubrica "demais" tanto os elementos quanto as fontes com valores individuais inferiores a R$ 10 bilhões.



```{r, compacto Governo Federal 2018,fig.width = 15,  fig.height= 9}
outflux_s<- outflux%>%
  # filtra pelo ano de 2018 e valore maiores que R$ 0
  filter(ano == 2018,outflux_reais>0 )%>%
# utilizar group_by para incluir as variáveis specie_name_cod, fonte_name_cod, esfera_in no gráfico sankey
    group_by( esfera_out, res_primario, fonte, elemento)%>%
 # transformar em bilhões de reais
   summarise(total = sum(outflux_reais/1000000000))%>%
  arrange(desc(total ))
  # cria variávies para identificar elementos e fontes menores que determinado valor (R$ 10 bi) e reclassificá-las como "demais"
outflux_s<- outflux_s%>%
    mutate(fonte_demais = ifelse(total > 10, fonte, "demais fontes") )%>%
  mutate(elemento_demais = ifelse(total > 10, elemento, "demais elementos") )%>%
  group_by( esfera_out, res_primario, fonte_demais, elemento_demais)%>%
  summarise(value = sum(total))


outflux_s$value<-round(outflux_s$value, 1)

names<- c()

# loop para extrair nomes dos nodes a partir da df outflux_s
for(i in 1:ncol(outflux_s)-1)
{
for(j in 1:NROW(outflux_s[,i]))
{
names <- c(names,outflux_s[j,i]) ;
}
}


# obeter apenas os nomes únicos.
name<- unique(as.character(names))

## reverter a ordem de nodes 

# criar nodes
nodes<- data.frame(cbind(node = c((0:(length(name)-1))), name))

nodes$node <- as.numeric(as.character(nodes$node))

## criar links

links <- outflux_s%>%
  group_by_at(1:2)%>%
  summarise(value = sum(value))
colnames(links)<-c("source","target","value")
##
links<-as.data.frame(links)

## criar links adcionais caso a df outflux_s tenha mais de duas variáveis
loop_link<-c("")

for(i in 1:(ncol(outflux_s)-3))
{
loop_link <- outflux_s%>%
  group_by_at((1+i):(2+i))%>%
  summarise(teste = sum(value))
loop_link<-as.data.frame(loop_link)
colnames(loop_link)<-c("source","target","value")

# juntar os links
links<-rbind(links,loop_link)
}

# mesclar nodes aos valores
links <- merge(links, nodes, by.x = "target", by.y = "name")
links <- merge(links, nodes, by.x = "source", by.y = "name")


links_final <- links[ , c("node.y", "node.x", "value")]
colnames(links_final) <- c("source", "target", "value")

p <- plot_ly(
    type = "sankey",
    orientation = "h",
    width = 800, height = 800,
    node = list(
      label = nodes$name,
      color = c(rep("lightgray",16),"red",rep("lightgray",36)),
      pad = 15,
      thickness = 20,
      line = list(
        color = "black",
        width = 0.5
      )
    ),

    link = list(
      source = links_final$source,
      target = links_final$target,
      value =  links_final$value,
      color = c(rep("lightgray",12),"red",rep("lightgray",14),"red",rep("lightgray",4),"red",rep("lightgray",35),rep("red",7),"red",rep("lightgray",11)))
  ) %>% 
  layout(
    title = "Governo Feredal 2018: pagamentos por fonte de recurso (R$ bi)",
    font = list(
      size = 8
    )
)

# Create a shareable link to your chart
# Set up API credentials: https://plot.ly/r/outflux
chart_link = api_create(p, filename="despesa 2018 (versão compacta)")
chart_link
p


```


***   
### Fonte e pagamentos de pensão e aposentadoria

O controle por fonte permite visualizar quais fontes o governo utilizou para pagar despesas com pensões e aposentadorias.

Destacamos, em vermelho, quatro pontos interessantes. Em termos nominais, no período de 2005 a 2018, o governo destinou para a seguridade social:

1) R$ 539 bi de recursos ordinários
2) R$ 197 bi de recursos provenientes da Remuneração das disponibilidades do Tesouro Nacional
3) R$ 163 bi de recursos provenientes de Títulos de responsabilidade do Tesouro Nacional
4) R$ 185 bi de recursos do orçamento fiscal para cobrir despesas com aposentadorias e pensões


```{r, Governo Federal 2005 a 2018: fontes de recurso utilizadas para pagamentos de pensão e aposentadoria (R$ Bi nominais)}

# Governo Federal 2005 a 2018: fontes de recurso utilizadas para pagamentos de pensão e aposentadoria (R$ Bi nominais)

outflux_s<- outflux%>%
  # filtrar pensao e aponsentadoria
  filter( outflux_reais>1, str_detect(elemento, "PENS|APOSEN" ))%>%
  group_by(fonte,esfera_out, elemento)%>%
  summarise(value = sum(outflux_reais/1000000000))%>%
  arrange(desc(value ))


# arredondar valor para melhorar visualização da tabela

outflux_s$value<-round(outflux_s$value, 1)

names<- c()

# loop para extrair nomes dos nodes a partir da df outflux_s
for(i in 1:ncol(outflux_s)-1)
{
for(j in 1:NROW(outflux_s[,i]))
{
names <- c(names,outflux_s[j,i]) ;
}
}


# obeter apenas os nomes únicos.
name<- unique(as.character(names))

## reverter a ordem de nodes 

# criar nodes
nodes<- data.frame(cbind(node = c((0:(length(name)-1))), name))

nodes$node <- as.numeric(as.character(nodes$node))


## criar links

links <- outflux_s%>%
  group_by_at(1:2)%>%
  summarise(value = sum(value))
colnames(links)<-c("source","target","value")
##
links<-as.data.frame(links)


## criar links adcionais caso a df outflux_s tenha mais de duas variáveis
loop_link<-c("")

for(i in 1:(ncol(outflux_s)-3))
{
loop_link <- outflux_s%>%
  group_by_at((1+i):(2+i))%>%
  summarise(teste = sum(value))
loop_link<-as.data.frame(loop_link)
colnames(loop_link)<-c("source","target","value")

# juntar os links
links<-rbind(links,loop_link)
}

# mesclar nodes aos valores
links <- merge(links, nodes, by.x = "target", by.y = "name")
links <- merge(links, nodes, by.x = "source", by.y = "name")


links_final <- links[ , c("node.y", "node.x", "value")]
colnames(links_final) <- c("source", "target", "value")


p <- plot_ly(
    type = "sankey",
    orientation = "h",
    width = 800, height = 800,
    node = list(
      label = nodes$name,
       # quantidade de cores == lenght nodes
      color = c( rep("lightgray",2), "red", "lightgray", "red", "red",rep("lightgray",35),"red",rep("lightgray",8)),
      pad = 15,
      thickness = 20,
      line = list(
        color = "black",
        width = 0.5
      )
    ),

    link = list(
      source = links_final$source,
      target = links_final$target,
      value =  links_final$value,
      # quantidade de cores == lenght links
      color = c(rep("lightgray",26),"red","red","red", rep("lightgray",23),"red","lightgray","lightgray","red",rep("lightgray",5),"red","lightgray","lightgray","lightgray"))
  ) %>% 
  layout(
    title = "Governo Federal 2005 a 2018: pagamentos de pensão e aposentadoria (R$ Bi nominais)",
    font = list(
      size = 9
    )
)

# Create a shareable link to your chart
# Set up API credentials: https://plot.ly/r/outflux
chart_link = api_create(p, filename="pensão aposentadoria")
chart_link
p


```

***   


### DRU x Fonte Recursos Ordinários

Vimos anteriormente que parte da arrecadação das contribuições sociais percorre o seguinte fluxo:

1) parte da arrecadação é desvinculada via DRU,   

2) A DRU irriga a fonte de recursos ordinários,   

3) Os recursos ordinários são direcionados para o orçamento fiscal.

Agora vamos apurar o saldo das transferências líquidas entre o orçamento da seguridade social e o orçamento fiscal.

O saldo é positivo quando a seguridade social transfere mais recursos do que recebe. Ou seja, a desvinculação via DRU foi maior que o retorno via recursos ordinários. Por exemplo, em 2005 a DRU foi de  R$ 32,4 bi, enquanto R$ 8,5 bi retornaram para a seguridade social via recursos ordinários. Logo, o orçamento da seguridade social foi superavitário em R$ 23,9 bi.

É importante ressaltar que apuramos apensas os recursos ordinários destinados para a seguridade social. Contudo, recursos ordinários da esfera fiscal também podem ser utilizados para pagar despesas típicas da seguridade social, reduzindo assim o superávit da seguridade social.

Sob esse prisma, a seguridade fiscal foi superavitária em todo o período, com exceção de 2014, 2016 e 2017. Contudo, o déficit de apenas dois anos é praticamente igual a todo o superávitdo período.


```{r, saldo DRU x Fonte 100, fig.width = 12,  fig.height= 9}
#Recursos de contribuições sociais carimbados como fonte 100 (recursos ordinários)
dru<-  nat_rec%>%
  filter(especie_cod == "121", fonte_cod == "100" )

# recursos ordinários utilizados para despesas com o orçamento da seguridade social
ord<-outflux%>%
  filter(fonte_cod == "100", esfera_out_cod == "S" )


dru_ano<-dru%>%
  group_by( ano)%>%
  summarise(value = sum(influx_reais/1000000000))

#dru_ano<-dru_ano%>%
 # mutate(tipo = "dru")


ord_ano<-ord%>%
  group_by( ano)%>%
  summarise(value = sum(outflux_reais/-1000000000))
#comparar DRU x recursos do orçamento fiscal destinados à seguridade social

#ord_ano<-ord_ano%>%
 # mutate(tipo = "fonte_100")


dru_ord<- merge(ord_ano, dru_ano, by.x = "ano", by.y = "ano")

dru_ord<- dru_ord %>%
  mutate(value=value.x+value.y)

fluxo<- rbind(ord_ano, dru_ano)

fluxo<- fluxo%>%
  mutate(tipo = ifelse(value>0, "DRU", "Recursos Ordinários"))%>%
  arrange((tipo))

fluxo$value<-round(fluxo$value,1)

p <- plot_ly(dru_ord)%>%
  ggplot( aes(x = ano, y = value)) +
  geom_bar(data = fluxo, aes(fill = tipo), stat = "identity") +
  geom_point(color = "white", size =0.5)+
  geom_line(group=1, color = "gray")+
  theme_bw()+
  ggtitle("DRU (azul) x recursos ordinários destinados à seguridade social (vermelho)", "Governo Federal 2005 a 2018 (R$ bi nominais)")+
  xlab("")+
  ylab("")+
  theme(
    panel.grid.major.x = element_blank(),
    panel.grid.minor.x = element_blank()
  )+
     scale_fill_manual(
    values = c("blue",  "#ff0000"))+
  geom_text(aes(label = sprintf("%0.1f", round(value, digits = 1))), size= 3.5, color = "white"  ,vjust=-0.25, position = position_dodge(0.1))+
  theme(axis.text.x = element_text(size = 9, hjust = 0, vjust = 0), legend.position="top")



p

# chart_link = api_create(p, filename="dru x recursos ordinários")
# chart_link


```

***   


### DRU x Fontes fiscais

Para a nossa análise ficar mais completa, devemos incluir outras fontes que irrigam o orçamento da seguridade social.

Abaixo exibimos o gráfico após a inclusão de duas fontes de recursos:
1) Remuneração das disponibilidades do Tesouro Nacional
2) Títulos de responsabilidade do Tesouro Nacional.

Com a inclusão das duas fontes a seguridade social passa a apresentar um déficit crescente.

```{r, saldo DRU x fontes fiscais, fig.width = 12,  fig.height= 9}
#Recursos de contribuições sociais carimbados como fonte 100 (recursos ordinários)
dru_1<-  nat_rec%>%
  filter(especie_cod == "121", fonte_cod == "100" )

# recursos ordinários utilizados, remuneração conta única e títulos para despesas com o orçamento da seguridade social
ord_1<-outflux%>%
  filter(fonte_cod %in% c("100","188","144"), esfera_out_cod == "S" )


dru_ano_1<-dru_1%>%
  group_by( ano,fonte)%>%
  summarise(value = sum(influx_reais/1000000000))

#dru_ano<-dru_ano%>%
 # mutate(tipo = "dru")


ord_ano_1<-ord_1%>%
  group_by( ano,fonte)%>%
  summarise(value = sum(outflux_reais/-1000000000))
#comparar DRU x recursos do orçamento fiscal destinados à seguridade social

#ord_ano<-ord_ano%>%
 # mutate(tipo = "fontes_fiscais")
ord_ano_2<-ord_1%>%
  group_by( ano)%>%
  summarise(value = sum(outflux_reais/-1000000000))

ord_ano_2<- ord_ano_2%>%
  arrange(value)

dru_ord_1<- merge(ord_ano_2, dru_ano_1, by.x = "ano", by.y = "ano")

dru_ord_1<- dru_ord_1 %>%
  mutate(value=value.x+value.y)

fluxo_1<- rbind(ord_ano_1, dru_ano_1)

fluxo_1<- fluxo_1%>%
  mutate(tipo = ifelse(value>0, "DRU", fonte))%>%
  arrange((tipo))


fluxo_1$value<-round(fluxo_1$value,1)

p <- plot_ly(dru_ord_1)%>%
  ggplot( aes(x = ano, y = value)) +
  geom_bar(data = fluxo_1, aes(fill = tipo), stat = "identity") +
  geom_point(color = "white", size =0.5)+
  geom_line(group=1, color = "gray")+
  theme_bw()+
  ggtitle("DRU (azul) x recursos fiscais destinados à seguridade social", "Governo Federal 2005 a 2018 (R$ bi nominais)")+
  xlab("")+
  ylab("")+
  theme(
    panel.grid.major.x = element_blank(),
    panel.grid.minor.x = element_blank(),
    legend.text = element_text(size = 8)
  )+
     scale_fill_manual(
    values = c("blue", "#ff0000", "#4d4d4d", "#b3b3b3"  ),
    breaks = c("DRU", "RECURSOS ORDINARIOS", "REMUNERACAO DAS DISPONIB. DO TESOURO NACIONAL", "TITULOS DE RESPONSABILID.DO TESOURO NACIONAL"),
    labels = c("DRU", "Recursos Ordinários", "Remuneração das Disponibilidades", "Títulos do Tesouro")
  )+
  geom_text(aes(label = sprintf("%0.1f", round(value, digits = 1))), size= 3.5, color = "white"  ,vjust=-0.25 , position = position_dodge(0.1))+
  theme(axis.text.x = element_text(size = 9, hjust = 0, vjust = 0),legend.position="top")



p

# chart_link = api_create(p, filename="dru x recursos ordinário e outras fontes fiscais")
# chart_link


```

***
### Comentários Finais

A desvinculação de receitas aumenta a flexibilidade da gestão de caixa do governo federal.

Caso a PEC DDD seja aprovada, o governo terá mais liberdade para alocar os recursos públicos.



***

#### Disponibilizei os gráficos no plot.ly:

1) arrecadação por fonte https://chart-studio.plot.ly/~andreferraribr/21.embed

2) DRU  https://chart-studio.plot.ly/~andreferraribr/23.embed

3) CIDE arrecadação https://chart-studio.plot.ly/~andreferraribr/25.embed

4) CIDE pagamento https://chart-studio.plot.ly/~andreferraribr/35.embed

5) pagamento por fonte: https://chart-studio.plot.ly/~andreferraribr/27.embed

6) pagamentos de aposentadorias e pensões https://chart-studio.plot.ly/~andreferraribr/29.embed

7) DRU x fonte 100 https://chart-studio.plot.ly/~andreferraribr/33.embed

8) DRU x fontes fiscais https://chart-studio.plot.ly/~andreferraribr/31.embed


***
#### Para maiores informações sobre fontes de recursos, acessar:

1) Fontes de Recursos : [https://www12.senado.leg.br/orcamento/glossario/fonte-de-recursos] 

2) Orçamento Fácil: vinculação de receitas: [https://www.youtube.com/watch?v=OPdGF5QGXyE]


***  
Obtive ajuda importante nos seguintes endereços:


1) definir cores:    
  [https://www.w3.org/TR/css-color-3/#svg-color]   
  [https://www.w3schools.com/colors/colors_picker.asp?colorhex=FF0000]   

2) formatar gráficos e R markdown:   
  [file:///C:/Users/03092181794/Desktop/R/sankey/final.html]   
  [https://bookdown.org/lyzhang10/lzhang_r_tips_book/how-to-plot-data.html]   
  [https://aledemogr.com/2017/05/29/plots-based-on-un-data-in-r/]   
  [https://plot.ly/r/graphing-multiple-chart-types/]   
  [https://rstudio.com/wp-content/uploads/2015/02/rmarkdown-cheatsheet.pdf]





